臺灣臺北地方法院民事判決
110年度簡上字第291號
上  訴  人  黃素娟  



訴訟代理人  金鑫律師
複代理人    呂靜玟律師
被上訴人    吳建璋  
            陳佳雯  

共  同
訴訟代理人  陳鼎駿律師
複代理人    張筑穎律師
上列當事人間請求侵權行為損害賠償事件，上訴人對於民國110
年4月27日本院臺北簡易庭109年度北簡字第17924號第一審判決
提起一部上訴，本院於民國111年4月20日言詞辯論終結，判決如
下：
    主  文
上訴駁回。
第二審訴訟費用新臺幣參仟壹佰伍拾元由上訴人負擔。
    事實及理由
一、上訴人主張：上訴人與被上訴人吳建璋於民國98年5月25日
    結婚，於107年11月28日協議離婚。詎上訴人於108年10月間
    於網路瀏覽法院判決時，發現被上訴人吳建璋、陳佳雯於10
    2年2月24日前往浪漫一生婚紗攝影股份有限公司（下稱浪漫
    婚紗公司）簽立婚紗攝影契約（含謝卡禮盒、簽名綢等，下
    稱系爭契約）籌備婚禮，並於系爭契約填載渠等為新郎與新
    娘，被上訴人吳建璋並支付定金新臺幣（下同）1萬元，後
    雙方發生消費糾紛，被上訴人吳建璋起訴請求浪漫婚紗公司
    返還定金，於民事起訴狀中記載住所為台北市○○路○段○○○號
    5樓之33，並由被上訴人陳佳雯擔任送達代收人及訴訟代理
    人，送達處所亦為台北市○○路○段○○○號5樓之33，顯然二人
    於103年3月至10月間係同居一處。嗣經本院以103年度北消
    小字第18號事件審理後，判決浪漫婚紗公司應給付被上訴人
    吳建璋1萬元確定，被上訴人吳建璋遂於103年12月間向本院
    聲請確定訴訟費用額，經本院送達103年度北小聲字第28號
    民事裁定正本至臺中市○○區○○路○號被上訴人吳建璋住處時
    ，由被上訴人陳佳雯於送達證書（下稱系爭送達證書）上勾
    選「同居人」，並記載「妻」之稱謂後代收，可證二人於10
    3年12月間係同居於臺中市○○區○○路○號住處。被上訴人二人
    前開行為已破壞上訴人與被上訴人吳建璋婚姻存續期間婚姻
    共同生活之圓滿安全及幸福之程度，共同侵害上訴人本於配
    偶關係之身分法益。爰依民法第184條第1項、第185條第1項
    及第195條第1、3項規定，請求被上訴人2人應連帶給付上訴
    人30萬元，及自起訴狀繕本送達翌日起至清償日止，按週年
    利率5％計算之利息等語。
二、被上訴人則以：
  ㈠系爭契約為婚紗契約書，格式上是以「新郎」、「新娘」為
    簽約人，惟被上訴人二人並無交往，尚難以此推認被上訴人
    二人有不正當交往之事實；另依本院103年度北消小字第18
    號民事宣示判決筆錄可知，被上訴人二人未為拍攝婚紗之行
    為，並無破壞上訴人婚姻生活之圓滿安全及幸福行為，亦無
    侵害配偶權。又被上訴人吳建璋提告上開返還定金事件時，
    時常漏信，且準備去臺中工作，方委託被上訴人陳佳雯代為
    收信及處理，系爭送達證書之字跡非被上訴人二人所書寫，
    顯為他人所寫，無從由此回推被上訴人二人間有曖昧或交往
    之情，上訴人應就指摘情事負舉證責任。
  ㈡縱認上訴人之配偶權受侵害，然兩造於101年間除有離婚訴訟
    外，上訴人亦曾提出通常保護令、刑事恐嚇等數件訴訟，可
    見兩造已無愛意，上訴人甚為討厭被上訴人吳建璋；況其後
    上訴人因於密集時間與4名男子進出飯店或不當交往，而遭
    臺灣桃園地方法院108年度訴字第422號、臺灣高等法院109
    年度上易字第90號民事判決，諭知上訴人應賠償被上訴人吳
    建璋，而上訴人與多名男子出入飯店或泡溫泉，亦有相關照
    片及該等男子簽立之協議書可佐。本件並未構成民法第195
    條第3項規定侵害情節重大之要件，且上訴人亦未受有精神
    上痛苦。
  ㈢另上訴人於101年離婚訴訟時，已多次聲稱被上訴人2人有不
    當交往之情，其於臺灣高等法院103年度家上字第24號離婚
    訴訟中，上訴人於103年5月30日民事準備程序書狀㈢中，就
    浪漫婚紗公司之婚紗提出露天拍賣、PTT等帳號發文資訊等
    相關證據，其後雙方多件訴訟期間，上訴人亦為相同主張，
    並提出相關證據。是縱認上訴人得主張侵權行為，因上訴人
    早於103年間已知悉此事，其損害賠償請求權已罹於時效。
    本件上訴人係因上述臺灣高等法院109年度上易字第90號民
    事判決諭知上訴人應賠償被上訴人，上訴人方提出本件訴訟
    ，顯屬權利濫用，依民法第148條規定應不得提出等語置辯
    。
三、原審為上訴人全部敗訴之判決，上訴人不服提起一部上訴，
    其上訴聲明：㈠原判決關於駁回上訴人後開第二項之訴部分
    廢棄。㈡上開廢棄部分，被上訴人應連帶給付上訴人20萬元
    ，及自起訴狀繕本送達翌日起至清償日止，按週年利率5％計
    算之利息。被上訴人則答辯聲明：上訴駁回。
四、本院得心證之理由：
    上訴人主張被上訴人二人逾越普通男女正常互動分際為男女
    交往，侵害其基於配偶關係之身分法益且情節重大，依侵權
    行為法律關係，請求被上訴人二人連帶賠償其非財產上損害
    20萬元等情，為被上訴人二人所否認，並以上開情詞置辯。
    茲就兩造間爭點分述如下：
  ㈠被上訴人二人是否侵害上訴人基於配偶關係之身分法益且屬
    於情節重大？
　⒈按因故意或過失，不法侵害他人之權利者，負損害賠償責任
    。故意以背於善良風俗之方法，加損害於他人者亦同。不法
    侵害他人之身體、健康、名譽、自由、信用、隱私、貞操，
    或不法侵害其他人格法益而情節重大者，被害人雖非財產上
    之損害，亦得請求賠償相當之金額。前開規定，於不法侵害
    他人基於父、母、子、女或配偶關係之身份法益而情節重大
    者，準用之，民法第184條第1項、第195條第1項前段、第3
    項分別定有明文。婚姻係配偶雙方自主形成之永久結合關係
    ，除使配偶間在精神上、感情上與物質上得以互相扶持依存
    外，並具有各種社會功能，乃家庭與社會形成、發展之基礎
    ，婚姻自受憲法所保障（司法院釋字第554號、第748號、第
    791號解釋參照）。申言之，婚姻係以夫妻之共同生活為其
    目的，配偶應互相協力保持其共同生活之圓滿安全及幸福，
    而夫妻互守誠實，係為確保其共同生活之圓滿安全及幸福之
    必要條件，故應解為配偶因婚姻契約而互負誠實之義務，配
    偶之一方行為不誠實，破壞共同生活之圓滿安全及幸福者，
    即為違反因婚姻契約之義務而侵害他方之權利。是配偶間因
    婚姻而成立之一種以互負誠實義務為內容的權利，應受侵權
    行為法之保護，不容配偶之一方或第三人任意侵害。又侵害
    基於配偶關係之身分法益（即配偶權）之行為，不以通姦行
    為為限，倘夫妻任一方與他人間存有背離一般社交行為之不
    正常往來，且逾越社會一般通念所能容忍之範圍，已達破壞
    婚姻共同生活之圓滿安全及幸福之程度者，即足當之。因此
    ，配偶之一方行為不誠實，與第三人發生足以破壞夫 妻共
    同生活之圓滿安全及幸福之行為者，即共同侵害他方基於配
    偶關係之身分法益，而為共同侵權行為人，情節重大時，他
    方自得依民法第184條第1項後段、第195 條第1 項前段、第
    3 項規定，請求非財產上損害賠償。
　⒉上訴人主張其與被上訴人吳建璋於98年5月25日結婚，至107
    年11月28日協議離婚，有臺灣桃園地方法院家事庭107年度
    婚字第66號和解筆錄、被上訴人吳建璋戶籍謄本在卷可稽（
    原審卷第15頁、第37頁），堪信屬實。
　⒊上訴人另主張被上訴人吳建璋、陳佳雯於102年2月24日前往
    浪漫婚紗公司簽立系爭契約籌備婚禮，嗣經發生消費糾紛，
    經本院以103年度北消小字第18號判決浪漫婚紗公司應返還
    被上訴人吳建璋定金1萬元確定等情，業據提出婚紗攝影訂
    單、本院103年度北消小字第18號民事判決為證（原審卷第1
    7頁、第19至21頁），且為被上訴人所不爭執，亦堪信屬實
    。被上訴人固辯稱僅簽立系爭契約，未實際進行婚紗拍攝行
    為，被上訴人二人並無男女間不正當交往，並未破壞上訴人
    婚姻生活之圓滿及幸福云云。惟查，系爭契約標的內容包含
    謝卡禮盒、簽名綢、車把花、車綵、捧花、胸花、拍攝外景
    ，並記載「新郎吳建璋」、「新娘陳佳雯」等文字，有婚紗
    攝影訂單可稽（原審卷第17頁），衡以男女間共同進行婚紗
    照之拍攝行為，係表彰紀念彼此間愛情或婚姻締結之重要儀
    式，被上訴人二人分別以新郎、新娘身分委由浪漫婚紗公司
    籌備拍攝婚紗照及婚禮事宜，已堪認定被上訴人二人當時是
    交往中的男女情侶關係，此等人際關係之來往已超過一般男
    女友人於社會中合理的交往分際，而達破壞婚姻共同生活之
    圓滿安全及幸福之程度，構成不法侵害上訴人基於配偶關係
    之身分法益且情節重大。被上訴人前開所辯，不足採信。
　⒋上訴人又主張被上訴人二人於103年3月至10月間同居在台北
    市○○路○段○○○號5樓之33住處，同年12月間同居在臺中市○○
    區○○路○號住處，並提出民事訴訟起訴狀、民事委任狀、本
    院送達證書為證。經查，被上訴人吳建璋對浪漫婚紗公司起
    訴請求返還定金，於民事訴訟起訴狀及民事委任狀上記載本
    人住址台市○○區○○路○段○○○號5樓之33，送達代收人及訴訟
    代理人為被上訴人陳佳雯，送達處所亦為台市○○區○○路○段○
    ○○號5樓之33（本院卷第149頁、155頁）；本院寄送被上訴
    人吳建璋本院103年度北小聲字第28號民事裁定正本，由被
    上訴人陳佳雯於103年12月24日收受，送達證書上送達方法
    欄位勾選「同居人」，並蓋有陳佳雯印文及填寫「妻」（原
    審卷第23頁）等情，被上訴人並不爭執，惟否認二人有同居
    之事實。經查，依前開民事訴訟起訴狀及民事委任狀上記載
    ，僅足證明被上訴人吳建璋委任被上訴人佳雯擔任民事訴訟
    事件之送達代收人及訴訟代理人，尚不足認定被上訴人二人
    有於103年3月至10月期間，同居在台北市○○路○段○○○號5樓
    之33處所之事實，上訴人復未提出其他事證證明被上訴人二
    人有同居於該處所之行為，上訴人主張被上訴人二人於103
    年3月至10月間，同居在台北市○○路○段○○○號5樓之33住處云
    云，即不足採信。又本院103年度北小聲字第28號民事裁定
    正本寄送至臺中市○○區○○路○號，因未會晤被上訴人吳建璋
    ，遂由被上訴人陳佳雯以同居人身分蓋立本人印文收受，固
    有送達證書可稽，惟被上訴人陳佳雯已否認送達證書上「妻
    」文字為其書寫，上訴人復未能提出其他事證證明被上訴人
    二人有實際同居在臺中市○○區○○路○號之事實，自難僅以被
    上訴人陳佳雯代收受本院103年度北小聲字第28號民事裁定
    正本乙事，即認定被上訴人二人於103年12月間同居在臺中
    市○○區○○路○號處所。上訴人主張被上訴人二人於103年12月
    間同居在臺中市○○區○○路○號處所云云，亦不足採。
  ㈡上訴人之損害賠償請求權是否罹於消滅時效？
  ⒈按因侵權行為所生之損害賠償請求權，自請求權人知有損害 
    及賠償義務人時起，2年間不行使而消滅，自有侵權行為時
    起，逾10年者亦同，民法第197條第1項定有明文。關於侵權
    行為損害賠償請求權之消滅時效，應以請求權人實際知悉損
    害及賠償義務人時起算，請求權人若主觀上認其有損害及知
    悉為損害之人係該賠償義務人時，即已起算請求權時效，並
    不以賠償義務人坦承該侵權行為之事實為必要，亦不以知悉
    賠償義務人因侵權行為所構成之犯罪行為經檢察官起訴或法
    院判決有罪為準（最高法院72年台上字第738號判決參照）
    。
  ⒉被上訴人二人以男女情侶關係於102年2月24日前往浪漫婚紗
    公司簽立系爭契約籌備婚禮事宜，構成不法侵害上訴人基於
    配偶關係之身分法益且情節重大，已如前述，上訴人雖主張
    係於108年10月間瀏覽網路關於消費爭議民事判決時，始知
    悉上情。惟查，上訴人與被上訴人吳建璋於臺灣高等法院10
    3年度家上字第24號事件中，上訴人提出於103年5月30日製
    作之民事準備程序書狀㈢中陳述：「被上訴人（即吳建璋）
    於PTT版上之帳號為inyoutmind，而該帳號於101年8月16日
    所發表之文章內容為"表示其為女性，為28歲，從事芳療美
    體師的工作…並且敍及男友目前尚未當兵，只是醫學系剛畢
    業的學生等"，並於103年4月15日以上開帳號發表"欲將台北
    市○○路○段○○○號5樓出租之情事…"以及於102年5月8日發表"
    轉讓台北浪漫一生婚紗包套…"（見被上證三），而該帳號所
    提及欲出租之套房位於台北市○○路○段○○○號5樓，即係被上
    訴人於原審所提及陳佳雯小姐居住處；另觀該帳號所發表之
    內容可知上訴人與被上訴人於婚姻存續期間，上訴人提起離
    婚之訴前，上訴人即與陳佳雯往來密切。再查該陳佳雯之兄
    即訴外人陳定興於桃園地方檢察署101年度偵字第21597號案
    再到庭證述：『因2年前告訴人（即吳建璋）隱瞞其已婚之事
    實而與陳佳雯交往，陳佳雯於100年2月間告知渠發現告訴人
    已婚，渠即於同年月21日與渠母親紀宜均帶陳佳雯至告訴人
    任職之長庚醫院找告訴人，要告訴人給交代，因告訴人避不
    見面，故渠母親即打電話予被告，要告訴人出面交待。』」
    等語（原審卷第173頁、175頁），足見上訴人至遲於103年5
    月30日前既已知悉被上訴人二人自100年起即為男女情侶關
    係，被上訴人陳佳雯並於102年5月8日以被上訴人吳建璋PTT
    帳號透過網路欲轉讓浪漫婚紗公司籌辦被上訴人二人婚禮事
    宜等情，即上訴人於斯時即知悉其受有損害及賠償義務人為
    被上訴人二人，上訴人遲至109年9月4日始提起本件訴訟，
    有本院收狀戳章可稽（原審卷第9頁），其請求權顯已逾民
    法第197條第1項所定2年之時效時間未行使而消滅。
　⒊上訴人主張被上訴人二人於103年3月至10月間同居在台北市○
    ○路○段○○○號5樓之33住處，同年12月間同居在臺中市○○區○○
    路○號住處乙節，並不足採信。至被上訴人二人於102年2月2
    4日前往浪漫婚紗公司籌備婚禮及婚紗照事宜，固構成不法
    侵害上訴人基於配偶關係之身分法益，惟上訴人對被上訴人
    二人此部分侵權行為之損害賠償請求權既已罹於時效而消滅
    ，已如前述，則被上訴人為時效抗辯，拒絕給付，即為正當
    ，上訴人依民法第184條第1項、第185條第1項、第195條第3
    項、第1項規定，請求被上訴人二人連帶賠償非財產上損害2
    0萬元，即屬無據。　
五、綜上所述，上訴人依民法第184條第1項、第185條第1項、第
    195條第3項、第1項規定，請求被上訴人二人連帶給付20萬
    元，及自起訴狀繕本送達翌日起至清償日止按年息5%計算之
    利息，為無理由，應予駁回。原審就上開不應准許部分為上
    訴人敗訴之判決，理由雖略有不同，惟結論並無二致，仍應
    予維持。上訴意旨指摘原判決此部分不當，求予廢棄改判，
    為無理由，應駁回上訴。
六、本件事證已臻明確，兩造其餘主張陳述及所提之證據，經審
    酌後認於判決結果無影響，爰不另一一論駁，附此敘明。
七、據上論結，本件上訴為無理由，依民事訴訟法第436 條之1
    第3 項、第449 條第1 項及第2項、第78條，判決如主文。
    　　
　　
中　　華　　民　　國　　111 　年　　5 　　月　　25　　日
                 民事第一庭    審判長法　官　賴錦華
　　　　　　　　 
　　　　　　　　                     法  官  蘇嘉豐 
　　　　　　　　 
                                     法　官　熊志強
以上正本係照原本作成。
本判決不得上訴。
中　　華　　民　　國　　111 　年　　5 　　月　　25　　日
                                     書記官　蔡斐雯